【裁判字號】    97,台非,480
【裁判日期】    971009
【裁判案由】    違反毒品危害防制條例
【裁判全文】
最高法院刑事判決              九十七年度台非字第四八０號
上  訴  人  最高法院檢察署檢察總長
被      告  甲○○
上列上訴人因被告違反毒品危害防制條例案件，對於台灣基隆地
方法院中華民國九十六年十一月二十八日第一審確定判決（九十
六年度訴字第八七五號，起訴案號：台灣基隆地方法院檢察署九
十六年度毒偵字第一九六五、二三八七號），認為違法，提起非
常上訴，本院判決如下：
    主  文
上訴駁回。
    理  由
非常上訴理由稱：「一、按判決不適用法則或適用不當者，為違
背法令，刑事訴訟法第三百七十八條定有明文。次按依民國九十
二年七月九日修正公布，自九十三年一月九日起施行之毒品危害
防制條例第二十條、第二十三條規定，係就施用第一、二級毒品
者，所為係『初犯』、『五年內再犯』或『五年後再犯』而異其
刑事處遇程序，規定『初犯』者，經觀察、勒戒或強制戒治後，
應為不起訴處分或不付審理之裁定，亦即以觀察、勒戒或強制戒
治之保安處分代替刑事訴追；經觀察、勒戒或強制戒治執行完畢
釋放後『五年內再犯』者，依法追訴或裁定交付審理；至於經觀
察、勒戒或強制戒治執行完畢釋放後『五年後再犯』者，亦適用
『初犯』以保安處分代替刑事訴追之程序。其立法理由謂因施用
第一級或第二級毒品者具『病患性犯人』之特質，故對『初犯』
者，送觀察、勒戒，戒除其身癮，或進一步施以強制戒治，戒除
其心癮；經觀察、勒戒或強制戒治執行完畢釋放後『五年後再犯
』者，因前所實施之觀察、勒戒或強制戒治已收五年之遮斷效，
足以遮斷其施用毒品之毒癮，故仍適用『初犯』以保安處分代替
刑事訴追之程序。至經觀察、勒戒或強制戒治執行完畢釋放後『
五年內再犯』者，因其再犯率甚高，原實施之觀察、勒戒及強制
戒治已無法收其實效，爰依法追訴或裁定交付審理。故施用第一
、二級毒品者，除曾經觀察、勒戒或強制戒治執行完畢後五年內
再犯之情形外，均仍得適用以保安處分代替刑事訴追程序之規定
，並不限於初犯施用毒品者。則初犯施用毒品罪後，於五年內第
二次再犯，固時值毒品危害防制條例修正前，經依修正前舊法追
訴處罰同時並施以強制戒治，嗣後該條例修正公布並施行後，始
第三次（或第三次以上）再犯，且其行為時距第二次再犯經觀察
、勒戒或強制戒治執行完畢釋放時之間隔已滿五年者，依其第二
次再犯經保安處分執行完畢釋放後五年內未曾再犯之情形以觀，
核與初犯經保安處分執行完畢釋放後『五年內再犯』者，其再犯
率高，原實施之觀察、勒戒及強制戒治已無法收其實效之情形則
迥不相侔，而與『五年後再犯』者，已收五年遮斷效之情形相同
；本於上開對具治療成效之病患性毒品犯，期能藉由強制治療之
保安處分戒除其身、心癮之立法本旨，自應認與五年後再犯之情
形相同，仍適用以保安處分代替刑事訴追之規定，有最高法院九
十六年度台非字第一二三號、第一四五號、第一五三號、第二０
一號、第二二四號、第二五六號、九十七年度台非字第三四號、
第五七號及第八六號等判決可資參照。二、經查：本案被告甲○
○係於九十六年八月十三日及十五日，先後施用第二級毒品及第
一級毒品各一次。而被告前曾因施用毒品案件，二度經觀察、勒
戒後，均認無繼續施用毒品之傾向，分別於八十七年八月十八日
、八十八年二月五日執行完畢釋放，並台灣基隆地方法院檢察署
檢察官以八十七年度偵字第三一三七號、八十八年度偵緝字第三
二號為不起訴處分確定。復因施用毒品案件（下稱「三犯」案件
），經裁定送強制戒治，並經檢察官提起公訴，刑案部分經台灣
基隆地方法院以八十九年度訴字第九號判決判處有期徒刑七月、
六月，應執行有期徒刑一年確定；強制戒治部分先於八十九年十
月十二日停止戒治付保護管束，嗣因於保護管束期間內（八十九
年十一月三日、九十年一月八日）又犯施用毒品案件（下稱「三
犯中再犯」案件），經檢察官聲請撤銷停止戒治，並先後提起公
訴，刑案部分經台灣高等法院、台灣基隆地方法院分別以九十年
度上易字第一八一七號、九十年度訴字第一四三號判決判處有期
徒刑九月、十月確定，嗣經裁定應執行有期徒刑一年五月，強制
戒治部分經台灣基隆地方法院裁定撤銷停止戒治，令入戒治處所
施以強制戒治，自九十年三月六日起執行殘餘戒治期間計三月又
十二日，於九十年六月十七日執行完畢後，接續執行上開到案所
處徒刑一年、一年五月，於九十二年四月四日縮刑假釋，迨九十
二年九月二十八日假釋期滿視為執行完畢等事實，有卷附上開判
決書及刑案資料查註紀錄表可稽。而因被告上開『三犯中再犯』
之施用毒品犯行之犯罪時間均在被告停止戒治付保護管束期間至
撤銷停止戒治入所執行戒治前（亦即均在該次強制戒治執行完畢
前），迨強制戒治執行完畢（九十年六月十七日）及毒品危害防
制條例修正公布並施行後，再於九十五年六月二十六日再犯施用
第一級毒品案件（下稱「四犯」案件），經台灣基隆地方法院檢
察署檢察官向台灣基隆地方院提起公訴，經該院以以九十五年度
訴字第八三五號判決公訴不受理，嗣經上訴，經台灣高等法院以
九十六年度上訴字第一二０八號判決撤銷發回，再經台灣基隆地
方法院以九十六年度訴更(一)字第二號判決判處有期徒一年，嗣經
台灣高等法院以九十六年度上訴字第三五一六號撤銷原判決，另
判處有期徒刑一年，並減為有期徒刑六月確定（該判決已執行完
畢），然因該『四犯』之行為時距前揭強制戒治執行完畢釋放之
間隔已滿五年，依前揭最高法院判決意旨，應屬『五年後再犯』
，則上開『四犯』案件未以保安處分代替刑事訴追，即非適法，
法院依法不受拘束，亦不能以該案之判決作為本件符合『五年內
再犯』之認定基準。況上開『四犯』案件，因實際上並未依法執
行觀察、勒戒，並無所謂『觀察、勒戒執行完畢釋放五年內』之
時間基準以供判斷，自仍應以被告最後一次接受保安處分即『三
犯』案件之強制戒治執行完畢日期（九十年六月十七日）作為本
件之認定基準。而本案被告施用第二級及第一級毒品之時間均為
九十六年八月間，距前揭強制戒治執行完畢釋放時之間隔已逾五
年，依前揭最高法院判決意旨，應屬『五年後再犯』。檢察官誤
予起訴，原審未諭知公訴不受理，詎為有罪之實體判決，自有判
決適用法則不當之違法。案經確定，爰依刑事訴訟法第四百四十
一條、第四百四十三條提起非常上訴，以資糾正。」等語。
本院按施用第一、二級毒品為犯罪行為，毒品危害防制條例第十
條定有處罰明文。故施用第一、二級毒品者，依前揭規定本應科
以刑罰。惟基於刑事政策，對合於一定條件之施用者，則依同條
例第二十條、第二十三條之規定，施以觀察、勒戒及強制戒治之
保安處分。又毒品危害防制條例於九十二年七月九日修正公布，
自九十三年一月九日施行，其中第二十條、第二十三條將施用毒
品之刑事處遇程序，區分為「初犯」及「五年內再犯」、「五年
後再犯」。依其立法理由之說明：「初犯」，經觀察、勒戒或強
制戒治後，應為不起訴處分或不付審理之裁定；經觀察、勒戒或
強制戒治執行完畢釋放後，「五年內再犯」者，因其再犯率甚高
，原實施之觀察、勒戒及強制戒治既已無法收其實效，爰依法追
訴或裁定交付審理。至於經觀察、勒戒或強制戒治執行完畢釋放
後，「五年後再犯」者，前所實施之觀察、勒戒或強制戒治已足
以遮斷其施用毒品之毒癮，為期自新及協助其斷除毒癮，仍適用
「初犯」規定，先經觀察、勒戒或強制戒治之程序。從而依修正
後之規定，僅限於「初犯」及「五年後再犯」二種情形，始應先
經觀察、勒戒或強制戒治程序。倘被告於五年內已再犯，經依法
追訴處罰，縱其第三次（或第三次以上）再度施用毒品之時間，
在初犯經觀察、勒戒或強制戒治執行完畢釋放五年以後，已不合
於「五年後再犯」之規定，且因已於「五年內再犯」，顯見其再
犯率甚高，原實施觀察、勒戒或強制戒治，已無法收其實效，即
應依該條例第十條處罰。至於第三次（或第三次以上）施用毒品
之時間，是否宜有期間限制？以多久為適宜？則分屬刑事政策、
專門醫學之範圍，非審判機關所能決定，有待循立法途徑解決，
為本院最新之見解。查本件被告甲○○所犯者非為死刑、無期徒
刑、最輕本刑為三年以上有期徒刑之罪或高等法院管轄第一審案
件，其於準備程序進行中，先就被訴事實為有罪之陳述，經告知
其簡式審判程序之旨，並聽取公訴人、被告之意見後，原審業已
依刑事訴訟法第二百七十三條之一第一項之規定，裁定由受命法
官獨任以簡式審判程序進行本案之審理。次查原判決以被告甲○
○前因施用毒品案件，二次經觀察、勒戒後，均認無繼續施用毒
品之傾向，由台灣基隆地方法院檢察署檢察官分別於八十七年八
月十七日及八十八年二月四日，各以八十七年度偵字第三一三七
號及八十八年度偵緝字第三二號為不起訴處分確定。又犯施用毒
品案件，經台灣基隆地方法院檢察署檢察官提起公訴，由原審法
院於八十九年九月十四日，以八十九年度訴字第九號判處應執行
有期徒刑一年確定。再犯施用第二級毒品案件，經台灣基隆地方
法院檢察署檢察官聲請簡易判決處刑，由台灣高等法院於九十年
九月二十八日，以九十年度上易字第一八一七號判決判處應執行
有期徒刑九月確定。另再犯施用第一級毒品案件，經台灣基隆地
方法院檢察署檢察官提起公訴，由原審法院於九十年五月八日，
以九十年度訴字第一四二號判處應執行有期徒刑十月確定，上開
三案接續執行，並於九十二年九月二十八日保護管束期滿執行完
畢。復再犯施用第一級毒品案件，經台灣基隆地方法院檢察署檢
察官提起公訴，由台灣高等法院於九十六年十月一日，以九十六
年度上訴字第三五一六號判決判處有期徒刑六月確定，尚未執行
。詎其仍不知悔改戒除毒癮，復分別基於施用第一級毒品海洛因
及第二級毒品安非他命之犯意，於九十六年八月十五日，在其位
於台北縣瑞芳鎮○○路九十七號之住處，將海洛因摻入香菸內點
燃吸食之方式施用第一級毒品海洛因一次；又於九十六年八月十
三日（起訴書誤載為八月十五日）在上開住處，以吸食器燒烤之
方式施用第二級毒品安非他命一次。嗣於同年八月十五日晚間十
一時許，為警在上開處所執行搜索而查獲，並扣得海洛因一包毛
重０．一八公克及吸食器二個，並經其同意採尿送驗結果呈鴉片
類及安非他命類陽性反應而悉上情。係以上開事實，業據被告於
警詢、檢察官偵查及原審準備程序和審理時坦承在卷，而其為警
查獲後所採集之尿液經送驗結果，呈甲基安非他命、嗎啡及可待
因之陽性反應，有九十六年九月十日台灣檢驗科技股份有限公司
濫用藥物檢驗報告一紙附卷可稽，復有第一級毒品海洛因一包（
毛重０．一八公克）及吸食器二支扣案可佐。又其前因施用毒品
案件，經二次觀察勒戒執行完畢後，均認無繼續施用毒品之傾向
，經檢察官不起訴處分確定，其又於九十年、九十五年間再犯施
用毒品案件．亦有台灣高等法院被告前案紀錄表附卷足佐。本案
事證明確，為其所依憑之證據及認定之理由。被告觀察勒戒執行
完畢後五年內施用毒品後，再犯本件施用第一級毒品海洛因、第
二級毒品安非他命之行為，核係犯毒品危害防制條例第十條第一
項、第二項之施用第一級、第二級毒品罪。被告因施用而持有第
一級毒品海洛因及第二級毒品安非他命之低度行為，應為施用第
一級、第二級毒品之高度行為所吸收，不另論罪。被告所犯上開
二罪，犯意各別，行為不同，應予分論併罰。又被告前曾受如事
實欄所示之有期徒刑執行完畢，有台灣高等法院被告前案紀錄表
在卷可按，其於有期徒刑執行完畢後之五年內，故意再犯本件有
期徒刑以上之罪，為累犯，其所犯上開二罪，均應依刑法第四十
七條第一項加重其刑。因而援引毒品危害防制條例第十條第一項
、第二項、第十八條第一項前段、第二十三條第二項，刑法第十
一條、第四十七條第一項、第三十八條第一項第二款、第五十一
條第五款等規定，論被告以施用第一級毒品，累犯之罪；又施用
第二級毒品，累犯之罪。並審酌被告犯罪之動機、曾有施用毒品
之前科仍不知戒除，惟犯罪後坦承犯行，且所犯之施用毒品犯行
乃戕害自己身心健康，並未危及他人等一切情狀，分別量處有期
徒刑捌月及有期徒刑肆月，復依法定其應執行刑為有期徒刑拾月
。扣案之第一級毒品海洛因壹包（毛重零點壹捌公克）併同難以
析離之包裝袋壹只，沒收銷燬之；扣案之吸食器貳支，沒收之，
經核原判決於法尚無違誤。非常上訴意旨所持見解，查與本院最
近之決議不相符合，應認本件非常上訴為無理由，予以駁回。
據上論結，應依刑事訴訟法第四百四十六條，判決如主文。
中    華    民    國  九十七  年    十    月    九    日
                      最高法院刑事第二庭
                          審判長法官  莊  登  照
                                法官  黃  一  鑫
                                法官  許  錦  印
                                法官  張  春  福
                                法官  林  俊  益
      本件正本證明與原本無異
                                      書  記  官
中    華    民    國  九十七  年    十    月   十四   日
                                                      Ｒ


司法院資訊處製作；財團法人民間司法改革基金會備份。
